臺灣彰化地方法院交通事件裁定　　　　　　　　　　九十三年度交聲更字第一九號
　　移
　　受 處分 人
　　即 異議 人　甲○○
右列受處分人因違反道路交通管理處罰條例案件，對於交通部公路總局臺中區監理所
彰化監理站九十二年九月二十三日所為之處分（彰監五字第裁六四—Ｉ000000
00號），聲明異議，經本院於九十三年二月二十七日，以九十二年度交聲字第四八
八號裁定異議駁回，受處分人不服抗告，經臺灣高等法院臺中分院於九十三年六月二
十五日，以九十三年度交抗字第四０五號撤銷原裁定，發回本院，本院裁定如左：
    主  文
原處分撤銷。
甲○○汽車駕駛人，違反駕駛汽車肇事致人死亡，應即採取救護或其他必要措施，並
向警察機關報告，不得駛離之規定，吊扣其駕駛執照陸個月。
    理  由
一、按法院受理交通事件，準用刑事訴訟法之規定，道路交通管理處罰條例第八十九
    條前段定有明文，是最高法院七十六年臺上字第四九八六號判例「認定犯罪事實
    所憑之證據，雖不以直接證據為限，間接證據亦包括在內，然而無論直接證據或
    間接證據，其為訴訟上之證明，須於通常一般之人均不致有所懷疑，而得確信其
    為真實之程度者，始得據為有罪之認定，倘其證明尚未達到此一程度，而有合理
    之懷疑存在而無從使事實審法院得有罪之確信時，即應由法院為諭知被告無罪之
    判決。」揆諸前開說明，法院於審理行為人違反道路交通管理處罰條例案件，當
    踐行完畢調查證據之程序後，為事實之認定時，如就原處分機關所認定之行為人
    違規之事實仍有合理之訴訟上懷疑，而無法確信行為人確有該當於道路交通管理
    處罰條例各該處罰條文之構成要件事實時，此際即應依訴訟上之待證事實「倘有
    懷疑，則從被告之利益作解釋」之證據法則，作對受處分人有利之認定。
二、緣本案為彰化縣警察局鹿港分局鹿港派出所於民國九十一年七月十九日以彰警交
    字第Ｉ00000000號違規通知單，當場舉發受處分人即異議人甲○○（下
    簡稱受處分人）駕駛其本人所有ＰＯ—０九二五號自小貨車，於九十一年七月十
    九日上午十時十六分，在彰化縣鹿港鎮○○路與四０六巷口，有汽車駕駛人駕駛
    汽車肇事致人受傷或死亡逃逸之違規，而依道路交通管理處罰條例第六十二條第
    一項規定，而為吊銷駕駛執照，終生禁考之處分。
三、受處分人則以：其當天固有將肇事車輛駛離現場，但其究非故意逃逸，僅係一時
    緊張不知所措，而將車輛開到警察局報案，尚與道路交通管理處罰條例第六十二
    條第一項規定所謂「逃逸」之意旨不符等語，請求予以撤銷，改論以吊扣駕照三
    個月至六個月之處罰等語，而提出異議。
四、按道路交通管理處罰條例於九十一年七月三日修正其中第六十二條第一項關於違
    反「汽車駕駛人，駕駛汽車肇事致人受傷或死亡，應即採取救護或其他必要措施
    ，並向警察機關報告，不得駛離」義務之處罰規定，並由行政院（九一）臺交字
    第０九一００四０六七六號函定自九十一年九月一日起施行；又行政罰在法律之
    適用上應有刑法第二條第一項「行為後法律有變更者，適用裁判時之法律，但裁
    判前之法律有利於行為人者，適用最有利於行為人之法律」，及稅捐稽徵法第四
    十八條之三「納稅義務人違反本法或稅法之規定，適用裁處時之法律，但裁處前
    之法律有利於納稅義務人者，適用最有利於納稅義務人之法律」規定所揭示之「
    從新從輕」原則之類推適用，此亦為學說、實務之共通見解。而修正前道路交通
    管理處罰條例第六十二條第一項係規定「汽車駕駛人，駕駛汽車肇事致人受傷或
    死亡，應即採取救護或其他必要措施，並向警察機關報告，不得駛離；違者吊扣
    其駕照三個月至六個月；逃逸者吊銷駕駛執照」，與修正後同條項規定並無不同
    ，比較新舊法，新法並未較舊法處罰為重，故本件應適用裁判時之法律即九十一
    年九月一日修正施行後之道路交通管理處罰條例規定裁罰，合先敘明。
五、本件受處分人於九十一年七月十九日上午十時十六分許，駕駛車號ＰＯ—０九二
    五號自用小貨車，沿屬於支道之彰化縣鹿港鎮○○路石埤巷由北往南行駛，途經
    該巷與屬於幹道之鹿東路而設有閃光紅燈之交岔路口時，因過失而疏未注意減速
    接近，並停讓幹道車先行，即貿然前進，致撞及由吳炳彰所騎乘，沿鹿東路由西
    往東方向行駛，後載吳陳品之車號ＪＤＶ—０四五號機車，吳炳彰、吳陳品因此
    人車倒地，吳陳品受有頭部撕裂傷、腹壁擦傷、左小腿開放性傷口、右小腿擦傷
    等傷害，受處分人雖曾下車查看，惟因恐懼，未採取救護或其他必要措施，亦未
    主動向警察機關報告，即駕車駛離一情，為受處分人所不爭執，且受處分人駕車
    過失肇事致被害人吳陳品死亡之業務過失致死犯行，亦經本院於九十二年二月六
    日，以九十二年度交訴字第九號，判處受處分人有期徒刑一年，緩刑五年，緩刑
    期間付保護管束確定在案，此有前開判決一份在卷可稽（見本院前審卷第一七頁
    至第二一頁），從而受處分人確係汽車駕駛人，駕駛汽車肇事致人受傷及死亡，
    且未能採取救護或其他必要措施，亦未主動向警察機關報告，即駕車駛離。是本
    件之爭點，應在於受處分人駕車駛離之行為，究竟是否即該當「逃逸」之構成要
    件。
六、按道路交通管理處罰條例第六十二條第一項規定「駛離」及「逃逸」應如何區分
    ，內政部警政署八十九年二月二日（八九）警署交字第一九九四九號函釋：汽車
    駕駛人駕駛汽車肇事致人受傷或死亡者，即負有救護傷者、採取必要措施、向警
    察機關報告及不得駛離現場等義務，如該汽車駕駛人有違規上述任一義務者，即
    可吊扣該汽車駕駛人駕駛執照三個月至六個月。至「逃逸」行為之構成要件，應
    考量該汽車駕駛人有無逃避上述義務及肇事責任之意圖，依個案具體事實認定之
    。本件受處分人固因一時緊張而於肇事致人受傷、死亡後逃離現場，業據受處分
    人自承在卷，惟受處分人於檢察官就其所涉過失致死等刑事案件進行偵查及本院
    調查時，均一致辯稱：其係因事發後車上有小孩，故將小孩載往距離事故現場約
    二公里遠之胞姐住處後，即前往找尋友人洪友川，欲同至警局報案等情（見臺灣
    彰化地方法院檢察署九十一年八月十六日訊問筆錄【附於該署九十一年度他字第
    一六五七號卷第六頁背面】及本院九十三年八月二十三日訊問筆錄），核與證人
    即當日陪同受處分人至警局投案之洪友川於本院調查時證稱：當天早上其在代表
    會辦公室，受處分人去找其說明撞到人，欲至警局，但因對警局不熟，不知係由
    何派出所管轄，從而，由其陪同受處分人前往警局投案等語相符（見本院九十三
    年八月二十三日訊問筆錄），衡之證人洪友川現任彰化縣鹿港鎮鎮民代表，與受
    處分人復非屬至親，當無為使受處分人規避肇事逃逸之行政責任，而自陷偽證罪
    之處罰，況駕車肇事致人受傷或死亡而逃逸，所應受「吊銷駕駛執照並終身不得
    再行考領」之行政罰，雖依司法院釋字第二八四號、第五三一號解釋意旨，尚與
    憲法第二十三條並無違背，惟該行政罰甚為嚴厲，處罰之結果嚴重剝奪人民自由
    權與工作權，適用自當慎重，從而，本於前揭「罪疑唯輕」法理，應認受處分人
    上開所言尚非完全不可採信，足證受處分人於肇事後雖離開現場，然其確實係欲
    尋找友人洪友川共同至警局投案，尚無逃避肇事責任之意圖，自與「逃逸」行為
    有別。至受處分人雖於肇事後，即因路人許文卿、許永隆、林麗玲等人目擊並報
    警處理，由警通知受處分人之妻轉通知受處分人到案說明等情，業據受處分人於
    到案後，在警、偵訊時陳稱到案經過綦詳（見九十一年七月十九日警詢筆錄影本
    及九十一年八月十六日偵訊筆錄影本，均附於本院卷），且有彰化縣警察局鹿港
    分局鹿港派出所受理各類案件紀錄表影本一紙在卷可憑（附於本院卷），惟受處
    分人於肇事駛離現場後後，恰遭路人目擊報案，係屬偶然之事實，尚難憑此即認
    定受處分人於駛離現場際，即有逃逸之意圖。
七、綜上所述，受處分人於肇事後，雖未採取救護或其他必要措施，並向警察機關報
    告，復駛離現場，然如上所述，並非有逃避採取救護或其他必要措施，並向警察
    機關報告推卸肇事責任之「逃逸」意圖，原處分機關未詳予深究，難謂允當，自
    應由本院將原處分撤銷，改以受處分人有違反道路交通管理處罰條例第六十二條
    第一項之規定，吊扣受處分人駕駛執照六個月，以資適法。
八、據上論斷，應依道路交通管理處罰條例第八十七條第二項、道路交通案件處理辦
    法第二十條前段，裁定如主文。
中      華      民      國    九十三    年      九      月      三      日
                            臺灣彰化地方法院交通法庭
                                法      官  簡 婉 倫
右正本證明與原本無異。
如不服本裁定，應於裁定送達後五日內向本院提出抗告狀( 須附繕本 )。
                                法院書記官  林 盛 輝
中      華      民      國    九十三    年      九      月      三      日
